【裁判字號】    97,簡上,271
【裁判日期】    990107
【裁判案由】    返還房屋
【裁判全文】
臺灣高雄地方法院民事判決             97年度簡上字第271號
上  訴  人  乙○○
訴訟代理人  呂郁斌律師
被 上 訴人  甲○○
訴訟代理人  洪士宏律師
            林易玫律師
上列當事人間返還房屋事件，上訴人對於民國97年7 月30日本院
97年度岡簡字第193 號第一審判決提起上訴，本院於民國98年12
月24日言詞辯論終結，判決如下：
    主  文
原判決關於後開第二項部分及假執行之宣告暨訴訟費用之裁判均
廢棄。
被上訴人在第一審之訴駁回。
上訴人其餘上訴駁回。
第一、二審訴訟費用由被上訴人負擔五分之四，餘由上訴人負擔
。
    事實及理由
壹、第一審本訴部分：
  (一)被上訴人提起本訴主張：緣坐落高雄縣阿蓮鄉○○段103 地
    號、面積1785平方公尺土地1 筆，暨其上高雄縣阿蓮鄉○○
    段18 13 建號、門牌號碼高雄縣阿蓮鄉復安村復安39之2 號
    建物（以下稱系爭土地建物），係被上訴人之父陳添財所有
    ，惟陳添財於民國96年10月13日因工作意外身亡，且依其於
    同年1 月20日所立自書遺囑內容記載系爭建物應由被上訴人
    單獨繼承，嗣被上訴人繼承該建物並辦妥所有權登記後，屢
    次要求上訴人搬離，上訴人均置之不理，為此爰依民法第76
    7 條規定就本訴部分於原審請求上訴人應將系爭建物返還予
    原告。
  (二)上訴人就本訴部分則以：上訴人與陳添財前於89年3 月26日
    已辦理結婚，嗣陳添財去世後應與被上訴人同為第一順位繼
    承人，惟陳添財所有遺產均在被上訴人管領下而未分配予上
    訴人，則依民法第1144條第1 項及同法第1223條第1 項第3
    款規定，上訴人對於陳添財之遺產應有4 分之1 特留分，故
    被上訴人既已侵害上訴人之特留分，是其依所有權提起返還
    系爭建物之訴顯無理由等語置辯，並於原審就本訴部分請求
    駁回被上訴人之訴。
貳、第一審反訴部分：
  (一)上訴人於原審提起反訴主張：上訴人與被上訴人同為陳添財
    之第一順位繼承人，且被上訴人於陳添財死亡後均未將遺產
    分配予上訴人，則依上訴人對於陳添財遺產至少應有4 分之
    1 特留分，遂依繼承關係提起反訴請求：(1)被上訴人應將系
    爭土地建物各移轉4 分之1 所有權予上訴人；(2)願供擔保請
    准宣告假執行。
  (二)被上訴人就反訴部分則以：上訴人與陳添財之結婚既未經公
    開儀式，自屬無效，故上訴人對於陳添財所有遺產並無繼承
    權等語資為抗辯。並於原審聲明：上訴人之反訴駁回。
參、原審審理結果分別就本訴部分判命上訴人應將系爭建物返還
    予被上訴人，並駁回上訴人之反訴及假執行聲請。茲上訴人
    不服提起本件上訴，除援引於原審所為陳述及主張外，另補
    述：上訴人與陳添財2 人均係再婚，故結婚儀式僅係較為簡
    單，並非全無公開儀式等語。復於本院就本訴部分聲明：被
    上訴人第一審之本訴之訴駁回；另就反訴部分聲明：被上訴
    人應將系爭土地建物各移轉4 分之1 所有權予上訴人。
肆、兩造爭執及不爭執事項：
  一、當事人不爭執事項：
    (一)系爭土地建物原係陳添財所有。
    (二)上訴人與陳添財確有簽訂結婚證書1 份（參見原審卷第49
      頁），且被上訴人並未爭執該份結婚證書形式上為真正；
      另上訴人與陳添財亦於89年3 月30日前往戶政機關辦理結
      婚登記（記載結婚日期為同年月26日）在案。
    (三)陳添財前於96年1 月20日確有書立遺囑1 份，並於同日由
      高雄地方法院所屬民間公證人蕭家正予以認證無訛。依該
      遺囑內容乃記載系爭土地建物均由被上訴人單獨繼承，且
      指定被上訴人為遺囑執行人，並請其他繼承人尊重其意思
      等語。
    (四)陳添財於96年10月13日死亡，所留遺產除系爭土地建物外
      ，尚有農會貸款債務300 萬元，先前已由上訴人以保險金
      代為清償。
    (五)被上訴人於96年10月29日向財政部台灣省南區國稅局申報
      陳添財之遺產，其上「遺產繼承人或受遺贈人」一欄乃記
      載上訴人及被上訴人。
    (六)被上訴人於96年11月5 日持前開遺囑向高雄縣路竹地政事
      務所，就系爭建物土地辦理所有權移轉登記，嗣由該所承
      辦人員於同年月6 日以「遺囑繼承」為由將系爭土地建物
      所有權人登記為被上訴人。
  二、當事人爭執事項：
    (一)本訴部分：
      (1)上訴人與陳添財之婚姻是否有效成立？
      (2)被上訴人依所有權訴請上訴人返還系爭建物有無理由？
    (二)反訴部分：
      倘上訴人與陳添財之婚姻關係確屬有效成立，則上訴人請
      求被上訴人移轉系爭土地建物各4 分之1 所有權予伊，有
      無理由？
伍、法院之判斷：
  一、本訴部分：
    (一)上訴人與陳添財之婚姻是否有效成立？
      (1)本件業據上訴人主張其與陳添財結婚之日為「89年3 月
        26日」，依當時民法第982 條明定結婚應有公開儀式及
        2 人以上之證人；又經依戶籍法為結婚之登記者，推定
        其已結婚。細繹該等規定乃係就程序上移轉舉證責任所
        為之特別規定，倘雙方曾為結婚登記、但未符上述法定
        結婚要件者，雖非不得推翻其推定，然若當事人否認是
        項婚姻之效力時，自應由該否認結婚有效之人負舉證責
        任。其次，上述民法第982 條所謂公開儀式，只須結婚
        當事人舉行定式禮儀，使不特定人得以共見共聞，認識
        其為結婚為已足，至於當時舖排穿戴為何，在非所問，
        縱為事後補行宴客，僅須該宴客係為表達雙方結為夫婦
        之意義而舉行，而此意義又為與宴者所得瞭解，則無論
        有無世俗所謂拜天地、拜高堂等節目，仍不失為公開之
        結婚儀式（最高法院86年度台上字第145 號判決意旨參
        照），合先敘明。
      (2)原審先前雖已傳訊證人歐洪娶、洪石城（各係前開結婚
        證書上所載證婚人及介紹人）到庭證述，其中證人歐紅
        娶乃證稱：伊並不識字，並未為陳添財擔任主婚人、亦
        未喝過陳添財之喜酒等語（參見原審卷卷第51至52頁）
        ，另證人洪石城則證述：未曾擔任被告與陳添財結婚儀
        式之證婚人，且其當時係住在陳添財位於高雄縣阿蓮鄉
        復安村復安39之2 號住處旁，亦未見過陳添財有結婚宴
        客，結婚證書係陳添財要辦理戶口給他簽的等語在卷（
        參見原審卷第53頁），惟此僅堪證明該等證人從未擔任
        見證人或參加上訴人與陳添財2 人婚禮宴客之情事，猶
        未可遽予推認上訴人與陳添財彼此間確無舉行結婚儀式
        及邀請其他賓客到場觀禮之事實，自無從率爾憑為不利
        於上訴人之認定。
      (3)本院茲就證人黃雪虹（即前開結婚證書所載證婚人）先
        前證稱：陳添財曾以電話告知89年3 月17日要結婚，要
        在餐廳請客、對方人比較多、大約有1 、2 桌，是在阿
        蓮鄉○○路120 向前面的薑母鴨店，現場並沒有特別佈
        置，但上訴人與陳添財有起來敬酒、說要結婚，渠2 人
        是先請客再辦結婚登記，結婚證書是登記時由其當場簽
        名等語（參見原審卷第78至79頁）；又證人黃勝三（即
        前開結婚證書所載證婚人）乃證述：除在其位於嘉興路
        113 號住處由壽天里里長為陳添財辦6 桌請客外，另於
        3 月份在阿蓮鄉的薑母鴨店有請客，會場沒有佈置，但
        當場都有敬酒，且伊有在結婚證書上主婚人位置簽名等
        語（參見原審卷第80頁）；再證人張金德證稱：89年3
        月份是女方請我的，是在阿蓮鄉的薑母鴨店有辦2 桌，
        5 月份有到女方家，女方有辦6 桌，在阿蓮鄉請客時有
        起來敬酒，主婚人是女方的一個女的等語（參見原審卷
        第81頁）；證人黃武邦則證稱：三月是其叔叔黃勝三說
        請訂婚，訂婚是在阿蓮鄉的餐廳請客，結婚是在5 月，
        因這不是很風光的事，所以沒有發喜帖，但其有包紅包
        作賀禮等情（參見原審卷第82至83頁）；另證人即上訴
        人之母黃張桂蘭證述：3 月是在阿蓮鄉某餐廳請客，只
        有簡單儀式，5 月份在女方家裡再請一次客，均沒有收
        紅包等語（參見原審卷83至84頁），其後證人葉成喜亦
        於本院審理中到庭證稱：伊曾於89年至90年間為上訴人
        之父辦理歸寧喜酒等語（參見本院卷第67至71頁）交參
        以觀，可知前開證人所為證言雖或有相互歧異之處，其
        中部分更與上訴人自稱於89年3 月26日舉辦結婚儀式之
        情未盡相符，然審酌上訴人所述結婚日期距今幾近10年
        ，各該證人主觀記憶內容不免將隨諸時間經過而逐漸減
        損、罅漏，甚而可能因摻雜其他事實而發生記憶錯置之
        情事，實未可徒以渠等證述內容並非全然精確無誤即逕
        予否定其證據證明力。準此，本院參諸前開證人所述內
        容雖互有疏誤，然針對上訴人與陳添財2 人確有公開宴
        請賓客並當場表達結婚意思之情既均互核一致，且證人
        黃雪虹、黃勝三亦確有在結婚證書上簽名見證屬實，縱
        令上訴人與陳添財所為結婚儀式非如一般婚禮之盛大隆
        重，衡情亦與我國社會就再婚儀式向來較為簡單之風俗
        無悖，揆諸前揭說明，本院乃認上訴人與陳添財2 人確
        有於89年間舉行公開結婚儀式並由2 人以上在場見證之
        事實無訛，且符合是時民法第982 條所定法定結婚要件
        ，要不因未能特定實際宴客日期而異其認定。此外，被
        上訴人既未能提出其他事證以資證明上訴人與陳添財果
        有其他結婚無效之情事，是其所稱上訴人與陳添財結婚
        不符法定要件、應屬無效云云，洵非可採。
    (二)被上訴人依所有權訴請上訴人返還系爭建物有無理由？
      (1)按被繼承人之遺囑，定有分割遺產之方法，或託他人代
        定者，從其所定；又遺囑人於不違反關於特留分規定之
        範圍內，得以遺囑自由處分遺產，民法第1165條第1 項
        、第1187條分別定有明文。蓋因在私有財產制度之下，
        個人對於私有財產，在生前既有自由處分權，則該人於
        其生前，以遺囑處分財產而使其於死後發生效力，亦應
        加以承認。惟若遺囑所定遺產分配內容業已侵害其中部
        分繼承人之法定特留分者，縱令遺囑已將特定遺產明定
        由部分繼承人單獨繼承，仍因違反上述民法第1187條規
        定而屬無效，亦不生遺產分割之效力。故我國土地登記
        實務雖容許在符合一物一權之原則（即繼承人單獨取得
        被繼承人某一不動產之全部所有權而無共有之情形），
        得由部分繼承人持憑被繼承人之遺囑，單獨就其取得之
        遺產部分申請繼承登記，無須全體繼承人會同申請（內
        政部地政司93年11月19日內授中辦地字第0930016064號
        函參照），惟此一辦理土地登記之行為究非可推定當事
        人間確有分割遺產之意思，故是否確實發生遺產分割效
        力，仍應視具體個案而定，方屬適法。
      (2)其次，繼承人有數人時，在分割遺產前，各繼承人對於
        遺產全部為公同共有，此為民法第1151條所明定，惟各
        繼承人對於遺產所屬之權利義務，在分割之前仍有潛在
        之物權應有部分，繼承人相互間，其權利之享受與義務
        之分擔，當以應繼分比例作為計算標準，而非可由單一
        繼承人所獨占。承前所述，上訴人與陳添財之婚姻關係
        既有效成立，則上訴人自得基於陳添財配偶之身分，與
        被上訴人同為陳添財之法定繼承人。又本件業據被上訴
        人自承：陳添財之積極遺產僅有系爭土地建物，另留有
        農會貸款債務300 萬元，已由上訴人以保險金代為清償
        ，另有積欠姑姑200 多萬元，但此部分沒有證據等語綦
        詳（參見本院卷第121 頁），此情亦為上訴人所不否認
        ，足見陳添財確無其他積極遺產可資繼承，揆諸前揭說
        明，被上訴人逕將系爭土地建物以遺囑繼承為由登記為
        其個人單獨所有，此舉實已侵害上訴人之特留分繼承權
        利，依法即不生遺產分割之效力。故上訴人主張就陳添
        財之遺產即系爭建物至少享有法定特留分之權利，是其
        於陳添財死亡後繼續占有使用系爭建物迄今，應屬有權
        占有等語，洵堪採認。至被上訴人既因尚未就陳添財所
        留遺產予以分割，以致無從就系爭建物取得單獨所有權
        ，則其主張本於所有權而訴請上訴人返還系爭房屋云云
        ，自非有據，不應准許。
  二、反訴部分：
      按民法第1164條所定之遺產分割，係以遺產為一體，整個
      的而為分割，要非逕以遺產中各別財產之分割為對象，亦
      即遺產分割之目的在遺產公同共有關係全部之廢止，而非
      各個財產公同共有關係之消滅。準此，本件上訴人雖就陳
      添財所留遺產至少取得特留分之權利，然承前所述，陳添
      財之全體繼承人迄今仍未就全體遺產（包括積極遺產及消
      極遺產）辦理分割，從而各該繼承人就上述遺產之權利範
      圍即屬無從特定，故上訴人逕行主張被上訴人應將系爭土
      地建物依其法定特留分比例辦理所有權移轉登記云云，於
      法自屬無據。是上訴人所提起反訴部分請求被上訴人移轉
      系爭土地建物各4 分之1 所有權予伊，為無理由，亦不應
      准許。
陸、綜上所述，被上訴人依據所有權於原審提起本訴請求上訴人
    返還系爭建物部分，及上訴人本於特留分之繼承關係，於原
    審提起反訴請求被上訴人移轉系爭土地建物各4 分之1 所有
    權部分，俱無理由，均不應准許。原審未見及此，逕就本訴
    部分為上訴人敗訴之判決，容有未洽，上訴意旨就此部分求
    予廢棄改判，為有理由，爰由本院予以廢棄改判如主文第2
    項所示。至上訴人之請求不應准許部分，原判決為上訴人敗
    訴之判決，理由雖有不同，但結論並無二致，故上訴人就此
    部分求予廢棄改判，為無理由，應駁回其上訴。
柒、本件事證已臻明確，兩造其餘主張陳述及所提證據方法，經
    本院斟酌後認均不足以影響本判決結果，自無逐一詳予論駁
    之必要，併此敘明。
捌、據上論結，本件上訴為一部有理由，一部無理由，依民事訴
    訟法第436 之1 第3 項、第449 條第2 項、第450 條、第79
    條，判決如主文。
中    華    民    國    99    年    1     月     7    日
                  民事第六庭  審判長法官 楊國祥
                                    法官 林書慧
                                    法官 陳明呈
以上正本係照原本作成。
如不服本判決，僅得以適用法規顯有錯誤為理由逕向最高法院提
起上訴，但須經本院許可。提起上訴，應於收受送達後二十日內
向本院提出上訴狀，同時表明上訴理由，裁判宣示後送達前提起
上訴者，應於判決送達後十日內補提理由書狀，並應提出委任律
師或具有律師資格之人之委任狀，及依上訴利益額繳納裁判費。
中    華    民    國    99    年    1    月    7    日
                                    書記官 劉音利

司法院資訊處製作；財團法人民間司法改革基金會備份。
